臺灣臺北地方法院民事判決　八十八年度國貿字第一二號
　　原　　　告　美商歐樂根公司（ALLERGAN INC.）
　　法定代理人　甲○○
　　被　　　告　杏輝藥品工業股份有限公司
　　法定代理人　李志文
右當事人間請求履行契約事件，本院判決如左：
    主    文
被告不得製造或銷售「吉視雙氧一號」（衛署器製０００五四０號）及「吉視雙氧同
步中和保養片」（衛署器製０００六零八號）之隱形眼鏡清潔、消毒劑。
被告應給付原告新台幣壹佰萬元及自民國八十八年六月一日起至清償日止，按週年利
率百分之五計算之利息。
訴訟費用由被告負擔。
本判決第一項於原告以新臺幣壹佰萬元為被告供擔保後，得假執行。但被告如於假執
行程序實施前，以新臺幣參佰萬元為原告預供擔保，得免為假執行。
本判決第二項於原告以新臺幣參拾肆萬元為被告供擔保後，得假執行。但被告如於假
執行程序實施前，以新臺幣壹佰萬元為原告預供擔保，得免為假執行。
    事    實及理　　由
一、查本件原告主事務所設於美國加州，為美國國籍，是本件訴訟之當事人涉及外國
    人，自屬涉外民事法律事件。依通說，一國法院對某種涉外民事法律事件有無一
    般管轄權即審判權，悉以該國之內國法即法院地法之規定為準據，原告既係向本
    國法院提起訴訟，則關於審判權之有無，即應按法院地之中華民國法律定之。查
    本件被告主事務所設於中華民國，於本院轄區之台北市○○街四八號七樓設有事
    務所。被告雖曾對本件提出無管轄權之抗辯，惟嗣後無異議而為本案言詞辯論。
    是以，中華民國法院就本件涉外民事事件應有一般管轄權，本院有管轄權無疑。
二、原告起訴主張：本件原告自訴外人瑞士商諾瓦帝士公司（Novartis　AG）獲得第
　　三０六二九號專利「隱形眼鏡維護系統」之專屬授權。原告對本件被告起訴，曾
　　經通知訴外人瑞士商諾瓦帝士公司，該公司囑由原告起訴。原告所生產「愛視潔
　　」（ OXYSEPT）產品深受消費者喜愛。愛視潔過氧化氫及中和錠是一步完成過氧
　　化氫之消毒系統，適用於軟式隱形眼鏡，有遲延過氧化氫脢之釋放進入溶液之作
　　用。中和液於消毒軟式鏡片開始時便放入，但能遲延中和。中和錠含有聚乙稀醇
　　，是能延滯催化劑之中和劑。中和錠含維生素 B12能於中和中顯示粉紅色，俾知
　　悉中和錠是否已加入過氧化清溶液。維生素 B12是原告擁有之專利第０七三九一
　　０號之特徵，而延滯催化劑之中和為專利第三０六二九號之特徵，此專利原告為
　　專屬被授權人。原告於西元一九九八年三月間發覺被告產銷之「吉視雙氧二合一
　　」隱形眼鏡清潔消毒劑，將原告擁有之二項專利完全盜用，構成侵權行為，經催
　　告出面解決後，雙方簽訂和解書，和解書前言記載：「緣雙方就乙方之吉視雙氧
　　同步中和保養片（O-Just Peroxide 2 in 1）衛署器製第０００六０八號涉嫌侵
　　害甲方發明專利第七三九一０號及第三０六二九號。緣乙方同意在下列條件下，
　　不會侵害甲方之專利」。依據和解書第四條規定：「乙方同意自民國八十七年九
　　月三十日以後不會侵犯專利第三０六二九號，由於乙方銷售對隱形眼鏡雙氧水殺
　　菌具有延滯催化中和之產品」。又和解書第五條規定：「乙方故意違反任何條款
　　事證明確者，應賠償甲方新台幣一百萬元作為違約金。如甲方之損害超過以上金
　　額時，乙方應照數賠償，另甲方仍保有民、刑事追訴權」。詎料原告於一九九八
　　年十二月間發現被告和解後改裝產銷之產品：「吉視雙氧一號：藥片式雙氧二合
　　一隱形眼鏡清潔、消毒劑」除去維他命 B12配方外，仍然以遲滯過氧化氫（雙氧
　　水）之中和為特點，違反契約侵害原告使用之第三０六二九號專利，且繼續侵權
　　行為。為此，依據和解契約及侵權行為，請求判決如訴之聲明。並聲明：（一）
　　、被告不得製造或銷售「吉視雙氧一號」（衛署器製０００五四０號）及「吉視
　　雙氧同步中和保養片」（衛署器製０００六零八號）之隱形眼鏡清潔、消毒劑。
    （二）、被告應給付原告新台幣一佰萬元及自起訴狀送達翌日即民國八十八年六
    月一日起至清償日止，按週年利率百分之五計算之利息。願供擔保請准宣告假執
    行。
三、被告則以下列各點抗辯：
（一）、原告於商品上並未標示本件據以提出訴訟之第三○六二九號專利證書字號，
        依專利法第八十二條規定，不得主張損害賠償。專利法第八十二條但書所謂
        「但侵權行為人明知或有事實足證其可得而知為專利物品者，不在此限。」
        ，係於民國八十六年五月七日之修正條文，但該但書條文尚未依同法第一百
        三十九條第二項規定由行政院公布施行日期，原告仍應於商品標示專利字號
        始得主張損害賠償。
（二）、依專利法第八十八條第二項規定「專屬被授權人亦得為前項請求。但以專利
        權人經通知後而不為前項請求且契約無相反約定者為限。」本件並無任何資
        料顯示原告為發明第三○六二九號專利之專屬被授權人，依專利法第八十八
        條第二項規定，原告為一般專利被授權人，根本不得主張專利法第八十八條
        第一項之權利。縱令其為「專屬被授權人」，原告亦未通知專利權人行使專
        利法第八十八條之權利。
（三）、被告已就緩釋作用部分取得專利權，被告係基於發明第六七四六八號專利合
        法製售其隱形眼鏡藥水，屬合法行使權利，並無侵權行為法則所須具備之故
        意過失等要件，行為本身亦不具違法性。
（四）、經濟部智慧財產權局就被告第六七四六八號專利舉發審定成立案尚未確定，
        且即使舉發成立確定，亦未必即得推論被告系爭產品即構成於告專利權之侵
        害，是否構成專利侵害仍應就系爭產品與原告之專利權範圍來比較。原告據
        以提出訴訟之第三○六二九號專利，其專利範圍為「一以聚合塗覆型式存在
        之保覆住催化劑之阻滯劑，此阻滯劑會於一酸或中和介質中徐徐溶解，以使
　　　　得上述 H2O2 分解延緩一段預定時間，而可將隱形眼鏡消毒」，可知所指為
　　　　一種「覆膜事錠劑」。被告所生產之吉視雙養中和保養片則係「具有延釋機
　　　　能且含過氧化物破壞劑的片劑、錠劑或丸劑」，係採用一般「打裸錠劑」。
        兩者並不相同，一為「塗覆型式包覆劑」，其阻滯劑乃是外加在外曾覆膜層
        ，一為「含黏合、崩散劑之打錠劑」，乃採間植式設計獎阻滯劑均勻地混合
        在錠劑內，結構不同，崩解、釋離之速率、效果亦不同，雖然同樣有緩釋之
        作用，但有型態、方式及結構之根本上差異。就原告專利範圍與被告系爭產
        品加以比對，被告系爭產品並未侵害原告主張之專利權。
（五）、當事人間僅就停止生產含 B12配方之產品，及不會侵犯原告所有三○六二九
　　　　號專利之情形達成共識，而就是否停止生產具有緩釋功能之產品，並未為任
　　　　何協議。被告就涉嫌侵害B12專利部分，已依和解內容停止生產。
（六）、被告並聲明：原告之訴及假執行之聲請均駁回。如受不利判決，願供擔保免
        為假執行。
四、查兩造於民國八十七年四月二十三日簽訂和解書，和解書記載：「緣雙方就乙方
    （即被告）之吉視雙氧同步中和保養片（O-Just Peroxide 2 in 1　Neutralizi
　　ng　Tablet）衛署器製第０００六０八號涉嫌侵害甲方發明專利第七三九一０號
　　及第三０六二九號。緣乙方同意在下列條件下，不會侵害甲方（即原告）之專利
　　」。第四條後段約定：「乙方同意自民國八十七年九月三十日以後不會侵犯專利
　　第三０六二九號，由於乙方銷售對隱形眼鏡雙氧水殺菌具有延滯催化中和之產品
　　」。第五條後段約定：「但如乙方故意違反以上任何條款事證明確者，應賠償甲
　　方新台幣一百萬元作為違約金。如甲方之損害超過以上金額時，乙方應照數賠償
　　，另甲方仍保有民、刑事追訴權。」乙節，為兩造所不爭，且有和解書為憑（詳
　　本院卷第十頁）。原告主張被告於和解後，所製造銷售「吉視雙氧一號：藥片式
　　雙氧二合一隱形眼鏡清潔、消毒劑」產品，除了去除維他命 B12配方外，仍然以
　　遲滯過氧化氫（雙氧水）之中和為特點，違約侵害原告使用之第三０六二九號專
　　利乙節，則經被告否認。經查，原告主張被告製造銷售之「吉視雙氧一號：藥片
　　式雙氧二合一隱形眼鏡清潔、消毒劑」產品所實施新型第六七四六八號專利侵犯
　　原告之第三○六二九號專利，經經濟部智慧財產權局撤銷被告專利權乙節，業據
　　提出經濟部智慧財產權局九十年十一月五日專利舉發審定書為證（詳本院卷第三
　　二九頁，該案之舉發人為本件訴訟原告），該舉發審定書認定：「舉發附件二為
　　七十七年十月十一日審定公告之第00000000號「隱形眼鏡維護系統」專
　　利案（下稱引證一）；系爭專利與引證一對於消毒隱形眼鏡的方法，皆係將隱形
　　眼鏡鏡片置入含適量過氧化物清潔消毒溶液時，同時置入具有延釋機能且含過氧
　　化物破壞劑（引證一為催化劑）錠劑，以達到單一步驟清潔消毒鏡片之功效；且
　　系爭專利組成錠劑之過氧化物破壞劑與引證一之過氧化物催化劑皆含有主要成分
　　過氧化氫，及系爭專利之黏合劑與引證一之阻滯劑皆係一種聚合物（如系爭專
　　利說明書第八頁，引證一說明書第七頁所述該聚合物為可溶性纖維素醚，使錠劑
　　具有延釋機能），故系爭專利單一步驟清潔消毒隱形眼鏡鏡片之方法，及所使用
　　錠劑之成份、功能，皆與引證一相同，系爭專利不具新穎性，又系爭專利附屬項
　　係依附於獨立項，其技術內容仍未脫離獨立項技術範疇，亦不具新穎性。」、「
　　舉發附件四為八十二年四月三日申請且於八十四年十月二十一日審定公告之第0
　　0000000號「鑑定溶液之眼科組合物及方法」專利案（以下簡稱引證二）
　　；其為一種組合物，由過氧化物中和化合物及維生素Ｂ－１２而成者，所謂的過
　　氧化物中和化合物與系爭專利相同，而維生素Ｂ－１２只是用於指示此中和劑已
　　加入於含雙氧水溶液中而已，對雙氧水之分解等不具任何作用，引證二之使用方
　　法，本質上與系爭專利相同，因此系爭專利不具新穎性，又系爭專利附屬項係依
　　附於獨立項，其技術內容仍未脫離獨立項範疇，亦不具新穎性。」等語（詳本院
　　卷第三三一頁）。原告所提出之淡江大學化學系鑑定報告書亦認為被告產品有侵
　　害原告專利之嫌，其鑑定之結論為：「吉視雙氧一號 O-Juet)為隱形眼鏡清潔
　　二合一組合清潔液，是在清潔藥水（雙氧水為主要之消毒劑）加入一中和錠，而
　　此中和錠緩慢溶解於清潔液中來中和未消耗完的過氧化氫，而中和錠內延緩中和
　　劑溶解的機制為在中和錠中混入聚乙烯四氫咯酮(Poiy vinyl pyrroli-done, P
　　VP)，PVP於水中慢慢溶解而釋出中和劑。從取樣方式分析得知 PVP與中和劑混合
　　配製成錠，而外層有較厚的 PVP包圍。PVP 高份子與其他型式高分子，如聚乙烯
　　醇(Poly vinyl alcohol, PVA) ，聚乙烯醋酸酯(Poly vinyl acetate,PVAc)，纖
　　維素醚(Cellulose ether)．．．等皆具有慢慢溶解於水之特性而可釋出藥劑的功
　　能。杏輝藥品工業股份有限公司之吉視雙氧一號（O-Jurt )中和錠既然混入 PV
　　P用來延遲中和劑溶解，其觀念顯係來自另案較早之第三０六二九號發明專利。尤
　　其美商歐樂根公司被授權之第三０六二九號專利，其特色是延緩中和劑溶解，用
　　聚乙烯酯、聚乙烯咯酮、聚乙烯醇及纖維素醚來達成目的。杏輝藥品工業公司
　　之雙氧一號產品使用 PVP延緩中和劑溶解，既然同樣使用聚合物延緩溶解，便有
　　侵犯專利之嫌。」（詳本院卷第三四五頁）。從而，原告主張被告違反兩造所簽
　　和解契約、侵害專利，為可採信。被告雖以原告未於商品上標示第三○六二九號
　　專利證書字號為由，主張依專利法第八十二條規定，不得請求損害賠償云云置辯
　　。惟原告係依兩造間之和解書第五條約定提出請求，並非依專利法有關規定請求
　　損害賠償，被告以專利法上開規定置辯，尚無可取。是以，原告依和解書第五條
　　請求被告給付一百萬元及法定遲延利息，為有理由，應予准許。
五、原告請求被告不得製造或銷售「吉視雙氧一號」（衛署器製０００五四０號）及
    「吉視雙氧同步中和保養片」（衛署器製０００六零八號）之隱形眼鏡清潔、消
    毒劑部分，被告以原告非專屬被授權人，依專利法第八十八條第一、二項規定不
    得請求等語置辯。按專利權為國家所授與，專利法有關侵害專利之規定，為一般
    侵權行為之特別規定，應優先適用。專利法第八十八條第一項規定：「發明專利
    權受侵害時，專利權人得請求賠償損害，並得請求排除其侵害，有侵害之虞者，
    得請求防止之。」第二項規定：「專屬被授權人亦得為前項請求。但以專利權人
    經通知後而不為前項請求且契約無相反約定者為限。」查本件原告為美國籍公司
　　，專利權人為瑞士商諾瓦帝士公司（Novartis　AG），原告有否獲得瑞士商諾瓦
　　帝士公司（ Novartis AG）之專屬授權，應依該授權契約而定。原告主張專屬授
　　權契約存在，經被告否認，原告自應舉證證明。原告主張瑞士商諾瓦帝士公司 (
　　Novartis AG ）同意原告在台灣對被告提起本件訴訟等語乙節，業據提出瑞士商
　　諾瓦帝士公司（ Novartis　AG ）之同意書為證（詳本院卷第二七九、二八○頁
　　）。該同意書具體載明專利權人同意原告在台灣對被告提起本件訴訟，應認原告
　　就本件訴訟已有專屬被授權人地位，完備專利法第八十八條第二項規定之要件。
　　從而，原告請求被告不得製造或銷售「吉視雙氧一號」（衛署器製０００五四０
　　號）及「吉視雙氧同步中和保養片」（衛署器製０００六零八號）之隱形眼鏡清
　　潔、消毒劑，亦有理由，應予准許。
六、兩造陳明願供擔保請為宣告假執行或免為假執行，經核均與規定相符，爰分別酌
    定相當之擔保金額予以宣告。
七、兩造其餘主張及所提證據與本院上開論斷無涉或無違，不予贅述。
八、結論：本件原告之訴為有理由，依民事訴訟法第七十八條、第三百九十條第二項
    、第三百九十二條，判決如主文。
中　　　華　　　民　　　國　　九十一　　年　　　一　　　月　　　四　　　日
                                民事第五庭法　　　官   賴泱樺
右為正本係照原本作成
如對本判決上訴，須於判決送達後廿日內向本院提出上訴狀
中　　　華　　　民　　　國　　九十一　　年　　　一　　　月　　　十四　　日
　　　　　　　　　　　　　　　　　　　　　法院書記官　孫捷音
